【裁判字號】    95,訴,2348
【裁判日期】    950608
【裁判案由】    返還所有物等
【裁判全文】
臺灣臺北地方法院民事判決              95年度訴字第2348號
原      告  丙○○
訴訟代理人  呂昱德律師
被      告  臺灣新光商業銀行股份有限公司
法定代理人  甲○○
訴訟代理人  乙○○
上開當事人間請求返還所有物等事件，本院於中華民國95年5月
22日言詞辯論終結，判決如下：
    主      文
原告之訴及假執行之聲請均駁回。
訴訟費用由原告負擔。
    事實及理由
一原告起訴主張：
  (一)原告於民國89年12月26日及90年4月4月與誠泰商業銀行股份
    有限公司城內分行簽訂保管箱租用契約，租用H種第A9901號
    及A種第B0A01號兩只保管箱，每只保管箱各有一式二把鑰匙
    ，一把由原告持用，另一把由原告與該分行職員共同密封於
    副鑰匙袋後留存該分行。嗣誠泰商業銀行股份有限公司於94
    年12月31日與被告合併，被告為存續銀行，概括繼受誠泰商
    業銀行股份有限公司相關權利義務，故原告本於與誠泰商業
    銀行股份有限公司間之契約所生相關權利義務，應以被告為
    請求對象。
  (二)按「保管箱出租人於租約終止前，不得使用該封存之鑰匙，
    但當事人遺失持用之鑰匙時，不在此限。」財政部金融局之
    保管箱出租定型化契約範本第9條第2項定有明文。原告所持
    系爭保管箱之鑰匙均未遺失，則被告留存之副鑰匙袋即不得
    使用，系爭保管箱副鑰匙袋應完好如初，無任何異常情事。
    且副鑰匙袋需由相關人員加蓋印文、簽名後封緘，即在避免
    他人無端開啟，故印文、簽名係於封緘後所為，印文、簽名
    筆畫自應連貫，且印文大小自應吻合，始合事理。經查：
    (1)原告於92年1月8日前往開啟系爭保管箱時，發覺有被侵入
      現象，惟一時難以發現究竟遺失何物。原告即要求被告保
      管人員提示系爭副鑰匙袋，查看後發覺系爭副鑰匙袋密封
      之騎縫處所蓋之印文有異常歪斜現象，經原告拍照檢視放
      大沖洗之相片，該異常歪斜處更為明顯，而另一副鑰匙袋
      原告簽名筆跡則有暈開且變淡現象，且筆畫有二處不連貫
      現象，而鑰匙袋保管下方印文於騎縫處有伸縮現象，有遭
      開啟後再黏合之痕跡。
    (2)原告提起竊盜告訴後，經台灣台北地方法院檢察署偵辦，
      委託內政部警政署刑事警察局（以下簡稱刑事警察局）就
      系爭副鑰匙袋是否曾遭開啟進行鑑定，其中第B0A01號副
      鑰匙袋之鑑定結果為「誠泰銀行城內分行保管箱（副）鑰
      匙袋（第A種第B0A01）背面之『騎縫章』下方蓋印封緘處
      ，簽名筆畫不連貫，印文大小不吻合，研判鑰匙袋係遭開
      啟後，復加以封緘。」有該局第0000000000號鑑驗通知書
      可稽，足證被告違反保管箱契約，任由不詳姓名者於不詳
      時間，開啟系爭副鑰匙袋，持系爭副鑰匙開啟原告之保管
      箱，取走置放其中之原告父親黃百城之書法二幅等財物。
      被告對於系爭保管箱內放置物品遭竊，應負責任。
  (三)按「因可歸責於債務人之事由，致給付不能者，債權人得請
    求損害賠償。」民法第226條第1項定有明文。原告存放於系
    爭保管箱內之原告父親黃石城之書法二幅遭竊，而存留於被
    告處之系爭副鑰匙袋有遭開啟後再黏合之痕跡，足見原告遭
    竊物品應由被告負返還責任；若原告不能返還，則應負損害
    賠償責任。
  (四)原告父親生前為書法名家，失竊之二幅書法係原告父親偕母
    親及原告於海外旅遊時，興起所寫之詩句，其中載有原告姓
    名之字句，對原告意義非凡，係原告無價之傳家之寶，原告
    之損害難以估計。若原告無法返還，爰酌請求被告賠償新臺
    幣（下同）80萬元。
  (五)關於二幅書法作品存放在第A9901號保管箱中等情，原告沒
    有紀錄，只有原告自己知道。
  (六)聲明：
    (1)先位聲明：被告應將原告父親黃百城之書法二幅返還與原
      告。
    (2)後位聲明：被告應給付原告80萬元，及自92年1月8日起至
      清償日止，按年利率5％計算之利息。原告並願供擔保請
      准宣告假執行。
二被告答辯稱：
  (一)系爭留存於被告處之副鑰匙袋，經密封後從未被開啟。雖原
    告指稱其中第B0A01號副鑰匙袋經鑑定結果為背面之騎縫章
    下方蓋印封緘處，簽名筆劃不連貫，印文大小不吻合，研判
    該副鑰匙袋係遭開啟後，復加以封緘，其因而逕認定留存於
    被告處之副鑰匙袋有被開啟。惟第B0A01號副鑰匙袋袋口密
    接並蓋有印文，並無任何剝離或拆閱痕跡，亦無任何刀片切
    割後復加以黏合之痕跡。再者該副鑰匙袋為紙袋，密封處之
    紙張係薄度足以透光之宣紙，經以膠水密封，嗣後無論以何
    種方式企圖開啟，勢必有破損，或破壞其上封緘之簽名字跡
    或蓋章印文，而該副鑰匙袋並未有此開啟現象，故第B0A01
    號副鑰匙袋並未被開啟。此經本院檢察署檢察官以92年度偵
    字第19279號、92年度偵續字第635號偵查結果，亦均認定第
    B0A01號副鑰匙袋並無被開啟過。
  (二)再者，原告一再指陳遺失之二幅書法係存放於第A9901號保
    管箱，並非存放於第B0A01號保管箱，因此，第B0A01號副鑰
    匙袋與原告是否有遺失二幅書法並無任何關係。而第A9901
    號保管箱之副鑰匙袋並無被開啟之任何痕跡，業經刑事警察
    局鑑驗其簽名筆劃連貫，印文大小吻合，未發現該鑰匙袋有
    遭開啟後，復加以封緘之痕跡。故原告指稱遭不詳人士持該
    備份鑰匙開啟原告保管箱，取走系爭二幅書法並不實在。
  (三)另原告指陳在第A9901號保管箱中有20幾幅書法，其中僅二
    幅遺失，該二幅書法之價值係在於原告陪同其父親到舊金山
    玩，其父親看風景很美，有感而發，興起所寫之詩句，對原
    告特別有意義，對其他人並沒有意義。此更可證原告指稱遭
    不詳人士持備份鑰匙開啟原告保管箱，取走系爭二幅書法，
    完全不實。蓋第A9901號副鑰匙袋係存放於被告城內分行2樓
    金庫內之小金庫，該金庫及小金庫均有密碼鎖及鑰匙鎖各一
    ，該分行大門尚有二道鎖，設若有原告所指稱之不名人士，
    則該不明人士要開啟該分行大門、二樓金庫及其內小金庫並
    躲過保全監視系統開啟該保管箱而不被發現，事實上有如登
    天之難。又設若該不名人士可通過此登天之難，惟在其費盡
    辛苦通過後並開啟保管箱，竟不竊取一般人會存放於保管箱
    之貴重物品，如黃金、鑽戒、名錶、外幣如美鈔等物，卻竊
    取非一般人可熟知者於70年所書寫之書法，該書法可變現性
    為何？不得而知。且如原告所稱該保管箱中有20幾幅書法，
    該不明人士竟僅竊取二幅，誠屬不可能且與常情相違。再者
    該不明人士既可拿到原告之保管箱備份鑰匙，亦應隨手可拿
    其他人之保管箱備份鑰匙，其竟未開啟其他保管箱搜括財物
    ，實不符常情且與一般經驗法則不符，因此，原告指稱系爭
    二幅書法被竊取，完全不足取。
  (四)參諸原告近幾年屢有懷疑財物失竊而報警處理，卻均查無實
    證或涉案人之情形，本件實應係原告個人主觀上與事實相違
    之懷疑，進而提起之訴訟，並不足取。
  (五)聲明：
    (1)原告之訴及假執行之聲請駁回。
    (2)如受不利判決，願供擔保請准宣告免為假執行。
三兩造不爭執事項
  (一)刑事警察局鑑定結果疑似被拆封過之副鑰匙袋為第B0A01號
    保管箱副鑰匙袋。
  (二)原告主張遺失之二幅書法作品原存放於第A9901號保管箱。
四兩造爭執要點及本院之判斷
  兩造爭執要點在於原告是否曾於系爭保管箱中遺失二幅書法作
  品？如有遺失，是否可歸責於被告？
  (一)按「當事人主張有利於己之事實者，就其事實有舉證之責任
    。」民事訴訟法第277條前段定有明文。原告主張其存放於
    被告第A9901號保管箱中之二幅書法作品，因可歸責於被告
    之事由而遺失，自應就該事實負舉證之責任。
  (二)原告雖主張：由被告保管之第A9901號保管箱副鑰匙袋曾遭
    不詳姓名者拆封，進而持其中之副鑰匙開啟保管箱竊取二幅
    書法作品等語，然經本院調閱台灣台北地方法院檢察署92年
    度偵續字第635號偵查卷宗，系爭保管箱副鑰匙袋曾經刑事
    警察局以儀器檢視、重疊比對法、特徵比對法鑑驗，其結果
    為：「…誠泰銀行城內分行保管箱（副）鑰匙袋（第H種第
    A9901號）背面之『騎縫章』上下方蓋印封緘處，簽名筆畫
    連貫，印文大小吻合，未發現有鑰匙袋遭開啟後，復加以封
    緘之痕跡。」，有該局第0000000000號鑑驗通知書附該卷宗
    可稽。則第A9901號保管箱副鑰匙袋既經鑑驗未發現有遭開
    啟後復加以封緘之痕跡，難認封存其中之副鑰匙曾遭他人擅
    自取出而開啟第A9901號保管箱。原告雖主張其可以肉眼看
    出第A9901號保管箱副鑰匙袋曾被開啟，請求再送鑑定等語
    ，然上開鑑驗結果既係經刑事警察局以儀器檢視、重疊比對
    法、特徵比對法鑑驗所得，其精確度應高於一般人以肉眼觀
    察之結果，原告之主張自難採信，其請求再送鑑定亦無必要
    。
  (三)原告既不能證明被告保管之第A9901號保管箱副鑰匙袋曾遭
    開啟取出封存其中之副鑰匙據以開啟第A9901號保管箱等情
    ，亦不能證明第A9901號保管箱中確曾存放二幅書法作品及
    事後遺失等情，則原告主張有不詳姓名者以上開方法竊取二
    幅書法作品，即無依據。其請求被告返還二幅書法作品或損
    害賠償，均不能准許。
五綜上所述，原告依債務不履行之規定，請求被告返還二幅書法
  作品或賠償80萬元及遲延利息，均無理由，應予駁回；另其假
  執行之聲請既失所附麗，應併予駁回。
六本件事證業已明確，兩造其餘主張陳述及所提之證據，經本院
  審酌後，認均不足以影響本判決之結果，均毋庸再予論述，附
  此敘明。
七據上論結，原告之訴為無理由，依民事訴訟法第78條，判決如
  主文。
中    華    民    國    95    年    6    月     8     日
                      民事第四庭  法  官  林玲玉
以上正本係照原本作成。
如對本判決上訴，須於判決送達後20日內向本院提出上訴狀。
中    華    民    國    95    年    6    月     8     日
                                  書記官  江虹儀


司法院資訊處製作；財團法人民間司法改革基金會備份。
